【裁判字號】    91,簡上,115
【裁判日期】    920226
【裁判案由】    損害賠償
【裁判全文】
臺灣雲林地方法院民事判決  九十一年度簡上字第一一五號
    上  訴  人  乙○○
    訴訟代理人  簡承佑  律師
                李佳蓉  律師
    複  代理人  洪士凱  律師
    被  上訴人  甲○○
右當事人間請求損害賠償事件，上訴人對於中華民國九十一年十月二十二日本院斗六
簡易庭九十一年度六簡簡字第一七三號第一審判決提起上訴，本院判決如左：
    主      文
原判決關於命上訴人給付超過新台幣萬仟壹佰貳拾伍元部分，並訴訟費用之裁判
均廢棄。
右廢棄部分，被上訴人在第一審之訴駁回。
其餘上訴駁回。
第一、二審訴訟費用由上訴人負擔五分之一，餘由被上訴人負擔。
    事      實
甲、上訴人方面：
一、聲明：
  (一)原判決不利於上訴人部分廢棄。
  (二)右廢棄部分，被上訴人在第一審之訴駁回。
二、陳述：除與原審判決書所載者相同茲予引用外，補稱：
  (一)原審判令上訴人應如數給付被上訴人修車費用新台幣（下同）五萬三千元，然被
    上訴人之箱型貨車自一九九六年至肇事日（即二○○二年五月六日）止，計已使
    用約六年，該車更換零件部分亦應計算其折舊額，原審未將更換之舊零件予以折
    舊扣除，判令上訴人依更換之新品全額賠償，顯與最高法院七十七年五月十七日
    第九次民事庭會議決議（一）法律見解不合。
  (二)又損害賠償之債，必以有損害之發生及有責任原因之事實，並二者之間，有相當
    因果關係為成立要件。故被上訴人請求損害賠償自應舉證其受有損害為必要，及
    其所受損害與本案車禍事實有因果關係。查被上訴人主張其從事民俗技藝展覽，
    故放置古玉洋洋得意、水晶雞、翠玉戒指、白玉手環等多項古物於後車廂，因本
    件車禍致上述古物全數毀損，但未於車禍現場提出損害狀況，僅於事後提出保證
    書六紙及照片四紙，主張其受七萬一千六百八十元之損害，次依被上訴人主張車
    禍發生後，其後車廂門毀損嚴重，需以他物方能撬開，若其所述屬實，則可想見
    撞擊力道強大，車內物品必碎裂不堪，然由其所提供之照片觀之，其古物實體尚
    能辨識，難認係車禍所致，蓋上開古物係車禍前抑或車禍後，因何事造成？車禍
    發生時車內是否確有如被上訴人所述之古物存在，被上訴人並未舉證。
  (三)再原告既係從事民俗技藝展，對車內放置之古物之事必了然於胸，而且該古物均
    係易碎之品，被上訴人自當小心翼翼，惟車禍發生時，被上訴人隻字未提，甚於
    員警陳文智、黃詠武前來處理現場時，被上訴人亦未論及此事，竟於車禍發生六
    小時後，在保養廠卸貨時，始稱發現車內古物受損，實不符常情；另被上訴人亦
    於員警面前察看汽車毀損情況，發現箱型貨車側門尚可開啟，被上訴人並從開啟
    之側門內察看車內狀況，表示東西壞一二樣沒關係，但修車費用約一、二萬元，
    上訴人立即表明願負擔被上訴人修車費用，員警見雙方和解條件合致，遂未製作
    筆錄離去，被上訴人自始至終從未表示車內有古物，且古物可能或已有毀損。至
    被上訴人所提出之保證書，或能證明古物原本價值，惟難證明古物毀損與車禍有
    直接因果關係。另證人王爵銘僅證述修車時有發現古玉洋洋得意、翠玉筆筒、手
    鐲，惟此亦與被上訴人所主張之古物種類及數量不符，況王爵銘係於事後才見上
    開物品，並無法證明車禍發生之際，確有上開古物存於被上訴人車內。再證人林
    條溪縱曾目睹被上訴人之箱型貨車返家情形，惟被上訴人開車返回住處前，及之
    後開車離開住處後有何狀況，林條溪並不知情，故車禍發生後被上訴人開車返家
    前，被上訴人再將早已毀損之古物置入車內，或另發生車禍事件致古物毀損之可
    能性亦不能排除。另證人吳燕雀既未於收攤時一一檢視被上訴人之物品，自無從
    確定被上訴人之古物是否有毀損，因之其證詞，亦無從證明被上訴人設攤時所陳
    列之物品均屬完好，嗣為上訴人車輛自後追撞而致毀損。
  (四)綜上，被上訴人車內縱有其主張之古物存在且損毀情事，惟其損毀亦可能因被上
    訴人駕車不慎所致？亦可能被上訴人裝載疏忽而碰撞壓毀？故被上訴人既主張上
    訴人應就上開古物損毀負賠償責任，自當就古物之毀損與本件車禍事實，有因果
    關係負舉證責任，原審僅依證人王爵銘、鄒武雄、吳燕雀、林條溪等不甚明確之
    證詞，推測上開古物損毀係因本件車禍所引起，即有違誤。
三、證據：援用原審之立證方法；另提出被上訴人名片影本一份，並聲請傳訊證人陳
    文智、黃詠武。
乙、被上訴人方面：
一、聲明：駁回上訴。
二、陳述：除與原審判決書所載者相同茲予引用外，補稱：
  (一)上訴人如果主張修車換新零件應折舊，被上訴人願意將新品拆卸，請上訴人回復
    被上訴人之車輛原狀。
  (二)車禍發生前，被上訴人係至台中第一廣場從事龍鬚糖、蔥糖製作等民俗技藝展，
    故攜有陀螺、蔥糖製作爐具及本案損毀之古物，於收攤欲返回台南住處，為上訴
    人追撞致車內古物損毀，當時車內尚有二件物品掉落路面。
三、證據：援用原審之立證方法。
    理      由
一、本件被上訴人起訴主張：其於民國九十一年五月六日凌晨三時十分許，駕駛車號
    Ｊ七－二二四八號小客車行經高速公路南下二三九公里處時，詎遭上訴人所駕駛
    之Ｒ五－○三○七號之自小客車自後追撞，致其上開小貨車嚴重受損，共支出修
    車費七萬六千四百七十元；又其車內載有古玉羊羊得意一尊、白玉手環二只、翠
    玉戒指四只、水晶一只、翠玉筆筒一只、手環一個、水晶兔一只、水晶馬一只、
    水晶雞一只、金剛一尊等古物（下稱系爭古物），於車禍中撞毀，該批古董價值
    七萬一千六百八十元，合計本件車禍共造成其十四萬八千一百五十元之損失，為
    此請求判決上訴人應賠償其上開金額及自支付命令送達翌日起至清償日止之法定
    遲延息。上訴人則辯以：被上訴人實際支出之修車費為五萬三千元，且其車輛已
    使用六年，修車時既以新零件更換被撞毀之舊零件，自應將零件折舊部分扣除；
    又被上訴人之古物，是否係因本件車禍而毀損，被上訴人並未舉證，因之請求其
    賠償此部分古物損失，應無理由等語。
二、本件被上訴人主張：其所車號Ｊ七－二二四八號小客車，於九十一年五月六日凌
    晨三時十分許，在國道一號高速公路南下二三九公里處時，為上訴人所駕駛之Ｒ
    五－○三○七號自小客車自後追撞，致其上開小貨車受損，經送修計支出修車費
    用五萬三千元等情，業經證人即廣龍汽車修護廠負責人王爵銘於原審到庭證述：
    「原告（即被上訴人）之車子，是在我那裡修的，照片是我們照的，估價時我們
    與被告（即上訴人）之保險公司說五萬三千元包修，原告給我的也僅是五萬三千
    元‧‧‧」等語明確（見原審卷第二十八頁）。上訴人對前揭車禍發生經過及被
    上訴人為修復上開Ｊ七－二二四八號受損車輛曾支出五萬三千元之事實固不爭執
    ，惟辯以：被上訴人之車輛已使用六年，修車時既以新零件更換舊零件，自應將
    零件折舊部分自修車費用中扣除等語。
  (一)查，被上訴人之上開Ｊ七－二二四八號箱型小客車為上訴人追撞受損，經送估修
    ，原計所需費用為七萬六千四百七十元，其中工資為四萬二千一百元（占修復總
    費用百分之五十五，小數點以下四捨五入），其餘應換修之零附件有：左、右後
    彎角、後保險桿、後保險桿內鐵、後保險桿扣子、後保險桿腳座、後超霸防撞桿
    、內防撞桿、後橫樑、後橫樑內裡、後檔風玻璃、後蓋中飾板、後蓋六角鎖、後
    蓋車止、備胎架、左後柱、左右第三剎車燈及霧燈等二十項，上開材料費用總計
    為三萬四千三百七十元（占修復總費用百分之四十五，小數點以下四捨五入）乙
    節，有被上訴人提出之估價單、統一發票各一份附於原審卷內為證（見原審卷第
    十九、二十三頁），並為上訴人所不爭執。上揭估計修復費用七萬六千四百七十
    元，迭經商討，同意由廣龍汽車修護廠以五萬三千元負責包修，並於竣工後，由
    被上訴人清償完畢之事實，已經證人即廣龍汽車修護廠負責人王爵銘於原審到庭
    證述明確，業詳述如前。次查，被上訴人之上開Ｊ七－二二四八號箱型小客車係
    一九九六年六月二十六日領照使用，迄至九十一年五月六日肇事時，該車使用時
    間計達五年又十一月等情，此有上訴人所提出之該車行車執照影本一份附於原審
    卷內可稽（見原審卷第五三頁），並為被上訴人所不爭執，自堪信為真實。
  (二)按因故意或過失，不法侵害他人權利者，負損害賠償責任。負損害賠償責任者，
    除法律另有規定或契約另有訂定外，應回復他方損害發生前之原狀。第一項情形
    ，債權人得請求支付回復原狀所必要之費用，以代回復原狀。又損害賠償，除法
    律另有規定，或契約另有訂定外，應以填補債權人所受損害及所失利益為限。民
    法第一百八十四條第一項、第二百十三條第一項、第三項、第二百十六條第一項
    分別定有明文。是損害賠償之範圍，既應以被害人實際所受損害為其衡量之標準
    。因之，車禍被害人向加害人請求支付修車所必要之費用，以代回復原狀，若修
    理材料以新品替換舊品時，應予以折舊，以免被害人因加害人之超額賠償而有不
    當得利情事，此亦有最高法院七十七年五月十七日第九次民事庭會議決議(一)可資
    參酌。本件被上訴人所有之Ｊ七－二二四八號箱型小客車為上訴人所撞損，其因
    而依據侵權行為法則請求上訴人賠償其自行修繕車輛所支出之修復費用，固非無
    據。惟被上訴人所支付之修繕費用，其中換裝新零件部分為二十項（按該車原估
    價總修復費用為七萬六千四百七十元，其中修復材料費用估價為三萬四千三百七
    十元，是材料費用占總修復費用之比例為百分之四十五，小數點以下四捨五入，
    以被上訴人實際支出修復費用為五萬三千元計算，被上訴人實際支出之修復材料
    費用為二萬三千八百五十元，計算公式：53000×0.45＝23850）乙節，有被上訴
    人所提出之估價單附在原審卷內可憑，則被上訴人以修繕費用作為請求權之依據
    時，即須將新零件更換舊零件之零件折舊部分予以扣除，本院依行政院所頒固定
    資產耐用年數表及固定資產折舊率表，採平均法（即以固定資產成本減除殘價後
    之餘額，按固定資產耐用年數表規定之耐用年數平均分攤，計算每期折舊額）計
    算其折舊。被上訴人所有Ｊ七－二二四八號箱型小客車，自領照使用，至生損害
    時已逾五年乙節，業已敘明在前，而汽車耐用年數為五年，以平均法其每年折舊
    率為十分之二，則前揭新零件部分之折舊額為一萬九千八百七十五元〔計算公式
    ：殘價等於取得成本除以（耐用年數＋ 1）即23850 ÷（5＋1）＝3975；折舊額
    等於（取得成本－殘價） ×0.2×年數即（00000－0000）×0.2×5＝19875〕，
    扣除折舊後，新零件部分之殘價為三千九百七十五元，總計原告所得請求之修繕
    費用為三萬三千一百二十五元（計算式：00000－00000＝33125 ）。
三、又被上訴人主張：本件車禍發生時，因其所駕駛之Ｊ七－二二四八號箱型小客車
    內載有古玉羊羊得意一尊、白玉手環二只、翠玉戒指四只、水晶一只、翠玉筆筒
    一只、手環一個、水晶兔一只、水晶馬一只、水晶雞一只、金剛一尊等古物，總
    計價值七萬一千六百八十元，該批古物均於本案車禍中撞毀，上訴人就本件車禍
    之發生既可歸責，自應賠償其所受之上揭損失等語。上訴人則以：被上訴人之系
    爭古物，是否係因本件車禍而毀損，被上訴人並未舉證，因之請求其賠償此部分
    古物損失，應無理由等語為辯。
  (一)經查，被上訴人主張其所駕駛之Ｊ七－二二四八號箱型小客車所載系爭古物，均
    於本案車禍發生時所撞毀乙節，固據提出系爭古物照片四幀、古物保證書六份、
    古物價格單據二紙為佐，並聲請傳訊證人王爵銘、鄒武雄、吳燕雀、林條溪等人
    為證。而證人(1)王爵銘雖亦於原審到庭證稱：「‧‧‧原告（即被上訴人）的車
    子在我修車廠撬開後，有一些東西在裡面，都壞掉了，因為我是修車的，所以這
    些東西，我就沒有照相，這些東西與我修理車子沒有關係，我有看到如照片這些
    東西，但是數量上我不確定，古玉羊羊得意有裂掉，翠玉筆筒碎了，原告是八、
    九點到我修車廠，當時撬開後車廂，是因為卡住了，沒有撬開是打不開的，卡住
    的原因，依我判斷是車禍的原因，因為門已經凹進去了，打開後，原告就去搬東
    西，突然聽到叫一聲說東西都壞掉了，依我的經驗判斷，這東西壞掉是因為車禍
    撞擊的緣故‧‧‧，當時原告的後窗碎碎的，依我們修車經驗，是不會從那裡進
    去，因為這樣危險，易被割傷，‧‧‧當天在我那裡時，我當時有聽到原告有向
    被告說東西壞掉了」等語。(2)鄒武雄於原審證稱：「羊羊得意是我賣給原告的，
    水晶馬、兔、雞、翠玉戒指、水晶手環、水晶金剛、翠玉筆筒、水晶項鍊、白玉
    手環等都是我賣給原告的，卷宗內的保證書內容是我開的，這些東西是隨著經濟
    好壞價值不一，依目前景氣現在的價格不會高於我所開具之內容，因為現在古董
    的價值沒有七、八年前的好；這些古董壞了，沒有辦法修理，臺灣沒有該技術，
    運到大陸去成本不相當」等語。(3)吳燕雀於原審證稱：「我們曾經在今年五月五
    日，我與原告都在台中第一廣場前空地擺攤位而認識的，當時原告擺在我的隔壁
    ，我是作中國結的，原告是作古董、珠寶、玉等的物品生意，當日因為我與原告
    的東西，比較不容易收攤，收好後已經凌晨二點了，我先走的，當時他收他的古
    董等東西時，我看到的是沒有壞的」等語。(4)另林條溪於原審則證稱：「當日原
    告把車子停在我的庭院，那時已經是四點多了，我每天四點多起床去運動，當天
    我起床後，沒有多久，原告就回來了，跟我說，車子停在我這邊，我說好，我看
    他的車子，後面已經被撞到。他下車後就回家睡覺，沒有開後車廂，至於車子什
    麼時候開走，我並不知道」等語。
  (二)然觀之證人鄒武雄之上開證詞及被上訴人所提出之古物照片、古物保證書、古物
    單據等物，僅能證明被上訴人曾向鄒武雄購買系爭古物，及系爭古物原購入之價
    格，尚難依鄒武雄之證詞及保證書、照片等文件憑認系爭古物之毀損與本案車禍
    有直接因果關係。
  (三)次查，本件被上訴人所有之Ｊ七－二二四八號箱型小客車，為二千五百ＣＣ，九
    人座型，此有該車行車執照影本附於原審卷內可憑；而眾所週知該種類型車輛，
    除駕駛座兩側各有一扇車門可供開啟外，另車廂中段兩側亦各有一扇前後滑動式
    車門，以供人貨進出。本案車禍發生後被上訴人所有之上揭箱型小客車，其兩側
    滑門仍可開啟之事實，業經證人即本案車禍到場處理員警陳文智到庭證述明確，
    並有本案車禍處理員警黃詠武所提之Ｊ七－二二四八號箱型小客車肇事當時車況
    照片在卷可稽，觀之其中一幀由該車後方所拍攝之照片，明顯可見該車之右後側
    滑門係呈開啟狀態。是本件被上訴人所有之Ｊ七－二二四八號箱型小客車，於本
    案車禍發生後，其車側二滑門既仍得開啟，而其車內又置放大批製作龍鬚糖爐具
    ，則被上訴人在將該受損之Ｊ七－二二四八號箱型小客車送修前，衡諸常情豈有
    不將車內物品全數由可開啟之車側門處搬空，以利車廠維修之理？從而，證人王
    爵銘猶仍於原審到庭證述：被上訴人將車輛送修，經其將卡住之後車廂門撬開，
    被上訴人才發現古玉洋洋得意、翠玉筆筒等物品碎裂云云。顯係為附和被上訴人
    所為車內存有系爭古物之陳詞，尚難認為真實可採。
  (四)又查，證人吳燕雀雖於原審證稱：伊與被上訴人係在台中第一廣場擺攤相識，伊
    之攤位在作中國結，被上訴人係作古董、珠寶、玉等物品生意，九十一年五月五
    日渠等二人又在台中第一廣場擺攤作生意，至收攤時已係隔日凌晨二時許，收完
    攤時，伊行先離開，當時伊見被上訴人之古董仍未損壞云云；另證人林條溪則於
    原審證稱：其於當日凌晨四時許外出運動時，有目睹被上訴人之受損箱型車停放
    在其住處附近，且見被上訴人未開啟後車廂即返家就寢云云。然查，被上訴人係
    以拉糖蔥及製作龍鬚糖販售為業，並非從事古董、玉品、珠寶買賣，此為被上訴
    人所自承在卷，吳燕雀既與被上訴人相識，且在同處擺攤營生，何以誤將被上訴
    人之職業認係為古董寶玉買賣，吳燕雀之前開證詞是否屬實，即有疑義，此其一
    。再者，被上訴人求償系爭古物損失，先於九十一年七月二日原審調解時，提出
    系爭古物價值計算書二份，為上訴人所拒。被上訴人方於同年七月二十五日該案
    言詞辯論續提出系爭古物照片四幀、保證書六紙為佐證，然仍為上訴人所質疑。
    被上訴人續於同年八月十五日該案言詞辯論時再聲請傳訊證人鄒武雄為證。迨至
    同年十月七日言詞辯論時始再聲請傳訊證人吳燕雀、林條溪等人為證。本件被上
    訴人既握有上開有利於己之證據，何以未一次提出，竟分次陸續提出，自難免有
    臨訟杜造之疑，此其二。況依被上訴人所提之保證書其上所載系爭古物計有十四
    件，然其所提系爭古物照片四幀，其上物品竟有十六件，二者亦有不合，此其三
    。因被上訴人所舉證據內容及舉證過程，對於系爭古物於車禍發生時是否存於上
    開廂型車內等待證事項，不夠密實，故而上訴人質疑證人吳燕雀既未於收攤時一
    一檢視被上訴人之物品，自無從確定被上訴人之系爭古物於本案車禍發生前是否
    確未毀損，另辯稱證人林條溪之證詞亦僅能證明被上訴人之箱型貨車返家情形，
    無法證明車禍發生時車內確有如被上訴人所述之系爭爭古物存在，及系爭古物之
    毀損確係因本案車禍所致等詞，即非無據，堪可採信。
  (五)按損害賠償之債，必以有損害之發生及有責任原因之事實，並二者之間，有相當
    因果關係為成立要件（最高法院三十年度上字第一八號判例可參）。本件被上訴
    人既主張系爭古物係於本案車禍之際所撞毀，並向上訴人請求損害賠償，自應舉
    證其確受有損害為必要，及其所受損害與本案車禍事實確有因果關係。本件上訴
    人既否認系爭古物為其所毀損，而被上訴人所舉之上開證據，又不足證明於本案
    車禍發生時其所駕駛之Ｊ七－二二四八號箱型小客車內，確載有系爭古物，且系
    爭古物之毀損與本案車禍間確有因果關係存在，則其主張上訴人應負侵權行為損
    償責任，尚難採信。是以，被上訴人起訴請求上訴人應賠償其系爭古物所受損害
    七萬一千六百八十元，為無理由，應予駁回。
四、綜上，被上訴人基於侵權行為損害賠償請求權，請求上訴人給付其修車費用三萬
    三千一百二十五元，及自起訴狀繕本送達上訴人之翌日即九十一年五月二十八日
    起至清償日止，按年息百分之五計算之法定遲延利息，為有理由，應予准許。逾
    此部分之修車費及古物損失賠償之請求，為無理由，應予駁回。原審就超過上開
    應准許部分，為上訴人敗訴之判決自有未洽。上訴意旨就此部分指摘原判決不當
    ，求予廢棄改判，為有理由。至於上開應准許部分，原審判命上訴人給付，核無
    違誤，上訴意旨，就此部分，仍執陳詞，指摘原判決不當，求予廢棄，為無理由
    ，應駁回其上訴。
五、本件判決事證已臻明確，兩造其餘攻擊防禦方法及陳述，經審酌核與判決結果不
    生影響，不再一一論述，併此敘明。
據上論結，本件上訴為一部有理由，一部無理由，依民事訴訟法第四百三十六條之一
第三項、第四百四十九條第一項、第四百五十條、第七十九條但書，判決如主文。
中      華      民      國    九十二    年      二      月    二十六    日
                                  民事庭
~B審判長法官  蕭守田
~B法      官  涂春生
~B法      官  蔣得忠
右為正本係照原本作成
本件不得上訴
中      華      民      國    九十二    年      二      月    二十六    日
~B法院書記官  周玄鎮


司法院資訊處製作；財團法人民間司法改革基金會備份。
